最高法院民事判決　　　　　　　　　　　　　　　八十七年度台上字第二九六八號
　　上　訴　人　許志華
　　被 上訴 人　台灣中小企業銀行股份有限公司大昌分行
　　法定代理人　許金松
右當事人間請求清償債務事件，上訴人對於中華民國八十七年一月十二日台灣高等法
院高雄分院第二審判決（八十六年度上字第四九五號），提起上訴，本院判決如左：
    主  文
上訴駁回。
第三審訴訟費用由上訴人負擔。
    理  由
本件被上訴人主張：緣第一審共同被告李錦豐於民國八十三年十二月十四日以第一審
共同被告陳世傑及上訴人為連帶保證人，向伊借貸新台幣（下同）二百萬元，約定利
息按年率百分之九點八五計算，自八十三年十二月十四日起至八十四年六月十四日止
，每月付息一次，本金到期一次清償，如逾期清償，在六個月以內者，按上開利率百
分之十，超過六個月者按上開利率百分之廿計付違約金。屆期李錦豐因無法清償，經
二次換約，於八十四年十二月三十日仍以上訴人及陳世傑為連帶保證人，書立借據，
約定自八十四年十二月三十日起至八十七年十二月卅日止，分三十六期平均攤還本息
，並按週年利率百分之九點九五計息。惟李錦豐自八十五年九月卅日起即未繳付本息
，依約定其債務視為全部到期，尚欠本金一百五十五萬三千九百四十三元等情，求為
命上訴人與李錦豐、陳世傑連帶給付一百五十五萬三千九百四十三元及自八十五年九
月三十日起至清償日止，按週年利率百分之九點九五計算之利息；暨自八十五年十月
卅日起至清償日止，逾期在六個月以內者，按上開利率百分之十，逾六個月者，按上
開利率百分之廿計算違約金之判決（第一審判命李錦豐、陳世傑連帶如數給付部分，
未據其聲明上訴，已告確定）。
上訴人則以：八十四年十二月三十日之借據，乃被上訴人與李錦豐間新成立之借貸關
係，依銀行實務為借新還舊，舊債務既消滅，原八十三年十二月十三日兩造間之授信
約定書自亦失效。且該授信約定書內有關被上訴人允許主債務人延期清償，無須保證
人同意之約定，未經個別商議，違反消費者保護法第十一條、第十二條第一項、第二
項第二款規定而無效。又八十四年十二月三十日之借據上伊之印章固屬真正，惟未經
伊親自簽名，有違被上訴人授信作業手冊之規定，難認伊有保證之意思等語，資為抗
辯。
原審斟酌全辯論意旨及調查證據之結果，以：被上訴人主張之上開事實，有八十三年
十二月十三日授信契約書、八十三年十二月十四日、八十四年七月八日、八十四年十
二月三十日之借據為證，上訴人對授信契約書及八十三年十二月十四日之借據上之印
章、簽名暨另二紙借據之印章，亦均自認為真正。按依法律之規定，有使用文字之必
要者，得不由本人自寫，但必須親自簽名。如有用印章代簽名者，其蓋章與簽名生同
等之效力，民法第三條第一、二項定有明文。金融機構為求慎重，均由金融機構與立
約人約定，由立約人選定特定圖章，供作印鑑留於金融機構，資為往來之憑據，以防
冒用、仿製。上訴人為李錦豐向被上訴人借款二百萬元之連帶保證人，於八十三年十
二月十三日曾簽立借據並與被上訴人簽訂授信契約書，且留用印鑑印文，有各該借據
、授信書及印鑑卡為證，又為上訴人所不爭。該約定之印鑑，其性質上即屬民法第三
條所謂之約定要式行為。依系爭授信約定書第二條記載：「立約人因……印鑑變更情
事發生時，應即以書面將變更情形通知貴行，並辦妥變更或註銷留存印鑑手續，於未
為前項通知及變更或註銷留存印鑑手續前，與貴行所為之交易，立約人均願負其責任
」，此外並無兩造之契約除印章外，並以親自簽名為必要方式之約定，況對保亦非契
約之要式，則上訴人對系爭八十四年十二月三十日借據上印鑑章既自認為真正，該蓋
章即與簽名有同等效力。至被上訴人授信作業手冊放款章貸放節一般規定，均僅提及
須親自簽名者，為授信約定書、印鑑卡，而未及於借據。且該授信作業手冊係金融機
構辦理放款等業務規範機構內部人員之準則，並非出借人金融機構與借用人、保證人
間之約定，不得執以認定雙方曾有此約定。上訴人所辯八十四年十二月三十日之借據
未經伊簽名，伊不負保證責任云云，要無足取。再按因清償債務而對於債權人負擔新
債務者，除當事人另有意思表示外，若新債務不履行時，其舊債務仍不消滅，民法第
三百二十條定有明文。本件主債務人李錦豐於八十三年十二月向被上訴人所借款項，
因屆期未能清償，歷經二次換約，最後一次換約前之二份借據，仍由被上訴人收執中
，並未返還予李錦豐，李錦豐亦未獲清償證明書，足徵被上訴人與李錦豐間並無於新
債務履行前，消滅舊債務之意思。被上訴人雖就屆清償期之債務，同意李錦豐延期清
償，未以同一帳戶作帳，而以轉帳方式為之，惟此係金融機構為應付財政主管機關之
檢查所為之措施，其實質上乃將舊債務在形式上以新借之債務表現而已，並無使負擔
之新債務清償前，消滅舊債務之意思，此觀被上訴人所提並為上訴人所不爭之連線作
業通用查詢單自明。揆諸前開規定，本件歷次再立借據之情形，係新債務與舊債務同
時併存，舊債務之擔保等從債務亦繼續存在。且上訴人既於八十四年十二月三十日已
出具充當連帶保證人之借據，亦不能免其連帶保證責任。末按借用人應於約定期限內
，返還與借用物種類、品質、數量相同之物；遲延之債務，以支付金錢為標的者，債
權人得請求依法定利率計算之遲延利息，但約定利率較高者，仍從其約定；當事人得
約定債務人不履行債務時，應支付違約金，民法第四百七十八條前段、第二百三十三
條第一項、第二百五十條第一項分別定有明文。又連帶保證者，乃保證人與主債務人
連帶負債務履行責任之保證，具有連帶債務之性質。本件被上訴人據以請求履行債務
之八十四年十二月三十日之借據，既屬真正，其依消費借貸及連帶保證契約請求上訴
人與李錦豐等連帶給付借款一百五十五萬三千九百四十三元，及自八十五年九月三十
日起至清償日止，按週年利率百分之九點九五計算之利息，並自八十五年十月卅日起
至清償日止，逾期在六個月以內者，按上開利率百分之十，逾期超過六個月者，按上
開利率百分之二十計算違約金，應予准許，為其心證之所由得。並說明對兩造其餘攻
擊防禦方法之取捨意見，因而維持第一審所為上訴人敗訴判決，駁回其上訴，經核於
法洵無違誤。上訴論旨，徒就原審取捨證據、認定事實，暨解釋意思表示之職權行使
，或憑一己之見解，指摘原判決不當，聲明廢棄，不能認為有理由。
據上論結，本件上訴為無理由。依民事訴訟法第四百八十一條、第四百四十九條第一
項、第七十八條，判決如主文。
中      華      民      國    八十七    年     十二     月     十八     日
                              最高法院民事第五庭
                                  審判長法官  吳  啟  賓
                                        法官  洪  根  樹
                                        法官  謝  正  勝
                                        法官  劉  福  來
                                        法官  黃  熙  嫣
      右正本證明與原本無異
                                              書  記  官
中      華      民      國    八十八    年      一      月      五      日
